【裁判字號】    99,台上,5493
【裁判日期】    990902
【裁判案由】    家暴妨害性自主
【裁判全文】
最高法院刑事判決            九十九年度台上字第五四九三號
上  訴  人  甲○○
選任辯護人  姜  震律師
上列上訴人因家暴妨害性自主案件，不服台灣高等法院中華民國
九十七年十一月二十一日第二審判決（九十七年度上訴字第四二
四三號，起訴案號：台灣新竹地方法院檢察署九十六年度偵字第
二三八三號），提起上訴，本院判決如下：
    主  文
原判決撤銷，發回台灣高等法院。
    理  由
本件原判決引用第一審判決所記載之事實、證據及理由，因而維
持第一審所為論處上訴人甲○○對於心智缺陷之女子，以其他違
反其意願之方法而為性交罪刑之判決，駁回上訴人在第二審之上
訴，固非無見。
惟查：(一)、被害人與被告係立於相反之立場，其所述被害情形，
或難免渲染誇大，不盡不實，故被害人陳述其被害經過，於偵審
中除應依人證之法定程序使令具結外，依刑事訴訟法第一百五十
六條第二項規定之相同法理，仍應認有補強證據之必要性，非別
求其他證據，以增強其陳述之憑信性，自不足資為被告犯罪事實
判斷之依據。此之補強證據，係指該被害人陳述本身以外之別一
證據，而與其陳述具有關連性，且俱無瑕疵可指，並因兩者之相
互利用，而得以證明其所指之犯罪事實具有相當程度之真實性者
而言。本件第一審判決認定上訴人甲○○與Ａ女（成年人，姓名
及年齡詳卷）為堂姊弟，同住於新竹縣○○鄉○村○號內，於民
國九十五年十二月二日下午一時左右，上訴人明知Ａ女為重度智
障，竟進入Ａ女房間內脫掉Ａ女短褲及衣服，以手指戳入Ａ女下
體及肛門，親吻Ａ女臉部、胸部、屁股，以手撫摸Ａ女下體，違
反其意願性侵害Ａ女得逞等情，主要係以證人Ａ女與Ｂ男、Ｃ男
（以上二人為Ａ女之兄、弟，姓名及年齡均詳卷）及乙○○等人
之證詞為論據。然依其理由之說明，Ｂ男與Ｃ男僅係轉述其等聽
聞自Ａ女所指被害之說詞，在評價上與Ａ女之證述無殊，並非另
一證據，而乙○○雖證稱伊有聽到Ａ女在房間內邊哭邊叫，口喊
Ｂ男名字，但亦明白證謂其馬上到Ａ女房間外查看，並未看到上
訴人從房內跑出來，其趨前在窗外詢問Ａ女發生何事時，不見Ａ
女回答等語。是則，上開證詞能否供為擔保Ａ女所述犯罪事實為
真實之補強證據，即有再詳加論述剖析之必要。乃原審並未進一
步調查，為必要之論斷及說明，遽採為論處上訴人對於心智缺陷
之女子強制性交罪刑之基礎，尚嫌速斷，不足以昭折服，難謂無
調查職責未盡及判決理由欠備之違背法令。(二)、性侵害犯罪防治
法第十條第一項「醫院、診所對於被害人，不得無故拒絕診療及
開立驗傷診斷書」以及第三項「第一項驗傷診斷書之格式，由中
央衛生主管機關會商有關機關定之」之規定，係鑒於性侵害事件
之嚴重度與採證驗傷之急迫性，為防治性侵害犯罪及保護被害人
之權益，課以醫療院所立即對被害人驗傷及取證之強制規定。依
行政院衛生署所定頒之「醫院診所受理疑似性侵害事件驗傷診斷
書」（下稱驗傷診斷書）格式，其內容除有受害人之基本資料外
，並有受害人主訴、醫事檢驗、協助蒐證、檢查結果及驗傷解析
圖等項目。其中受害人主訴係指醫師並未為專業之判斷，僅依被
害人之說明告知而填具，而醫事檢驗、協助蒐證乃屬於化學檢驗
項目，至於檢查結果及驗傷解析圖則為醫師本其個人之專業知識
，基於對被害人之觀察或發現，配合臨床經驗，以視診、聽診、
觸診之方式，依照器官部位分類所做之身體檢查（即醫學上所稱
之「理學檢查」）。從而受理疑似性侵害事件之醫院、診所依此
項規定所製作之驗傷診斷書，自屬適正紀錄之業務文書，而得作
為被害人指證憑信性之補強證據。卷附財團法人為恭紀念醫院（
下稱為恭醫院）於九十五年十二月二日十五時四十分受理本件疑
似性侵害事件所出具之驗傷診斷書（見偵查卷證物袋），其「受
害人主訴」欄均記載為「無」，而「檢查結果」一欄關於「肛門
」部位，則載為：無外傷、有肛交。然該院於九十七年四月二十
五日函復第一審法院卻謂「依被性侵害者自述，有肛交行為」（
見第一審卷第二六頁），顯然與前揭驗傷診斷書之記載不合。如
若該診療醫師僅依Ａ女之主訴記載，實未對Ａ女之肛門為檢查，
則為恭醫院於九十七年五月十五日竟又函復第一審法院略稱：此
案經評估後，肛門無性交後特徵云云，自屬矛盾無稽。蓋該醫師
如初始即未實際檢查，又何來事後之評估可言，其理甚明。上開
驗傷診斷書記載之檢查結果及該醫院嗣後出具之函件，其不利或
有利於上訴人，正屬相反，究竟實情如何，與被害人陳述被害之
經過具關連性而得否作為補強證據之判斷，至有關係。原審未傳
喚該診療醫師進一步查證明白，為必要之說明，即率行捨棄不用
，致事實未能臻至明確，自難謂適法。以上或為上訴意旨所指摘
，或為本院得依職權調查之事項，應認原判決有撤銷發回更審之
原因。
據上論結，應依刑事訴訟法第三百九十七條、第四百零一條，判
決如主文。
中    華    民    國  九十九  年    九    月    二    日
                      最高法院刑事第十三庭
                          審判長法官  賴  忠  星
                                法官  呂  丹  玉
                                法官  吳      燦
                                法官  蔡  名  曜
                                法官  葉  麗  霞
本件正本證明與原本無異
                                      書  記  官
中    華    民    國  九十九  年    九    月    九    日
                                                      Ｅ

司法院資訊處製作；財團法人民間司法改革基金會備份。
